【裁判字號】    99,上易,72
【裁判日期】    990428
【裁判案由】    傷害
【裁判全文】
臺灣高等法院臺南分院刑事判決          99年度上易字第72號
上訴人即被告  乙○○
輔   佐   人  甲○○
上列上訴人即被告因傷害案件，不服臺灣嘉義地方法院98年度易
字第214號中華民國98年12月17日第一審判決（起訴案號：臺灣
嘉義地方法院檢察署98年度偵字第2721號），提起上訴，本院判
決如下：
    主  文
上訴駁回。
    事  實
一、乙○○前於民國92年間因車禍腦傷，有認知功能缺損及妄想
    等症狀，致其辨識行為違法或依其辨識而行為之能力，顯著
    減低。乙○○因不滿丙○○辦理車禍保險理賠業務結果，於
    97年11月30日上午10時許，前往丙○○嘉義縣布袋鎮○○○
    段377地號養殖廠工作室旁，欲找丙○○出面理論。丙○○
    之配偶丁○○接獲電話通知，帶同警員趕赴現場察看，並持
    數位相機錄影存證，乙○○見狀心生不滿，預見用力揮打人
    體手部，客觀上足以傷及手部而致挫傷瘀腫，但為阻止丁○○拍攝，縱使造成丁○○受傷，亦不違其本意。而基於傷害
    人身體之間接故意，出手朝丁○○持用數位相機左手虎口部
    位揮擊，致丁○○受有左手背（虎口部位）腫痛（4×3公分
    ）之傷害。
二、案經丁○○訴由臺灣嘉義地方法院檢察署檢察官偵查起訴。
    理  由
一、按被告以外之人於審判外之陳述，經當事人於審判程序同意
    作為證據，法院審酌該言詞陳述或書面陳述作成時之情況，
    認為適當者，亦得為證據。當事人、代理人或辯護人於法院
    調查證據時，知有第159條第1項不得為證據之情形，而未於
    言詞辯論終結前聲明異議，視為有前項之同意，刑事訴訟法
    第159條之5定有明文。查被告乙○○對於卷附各傳聞證據之
    證據能力未於言詞辯論結前聲明異議，且經本院於審理時逐
    一提示予被告及輔佐人表示意見。審酌各該證據均依法定程
    式作成，且經於審判期日就上開證據進行調查、辯論，並未
    發現有不當取供之情事，故認宜作為本件犯罪之證據，有證
    據能力，合先敘明。
二、訊據被告乙○○矢口否認有何傷害犯行，辯稱：我沒有打他
    ，我只是撥他的照相機不讓他拍照，如果我打他，他的照相
    機就會掉到地上，不可能他的照相機會沒有掉下去云云。惟
    查：
  (一)被告因對丙○○辦理車禍保險理賠業務結果甚為不滿，於97
    年11月30日上午10時許，前往丙○○嘉義縣布袋鎮○○○段
    377地號養殖廠工作室旁欲找丙○○出面理論等情，業據被
    告供承在卷可按，核與證人即到場處理警員鄭三吉、莊春忠
    於原審審理時結證情節相符，並有嘉義縣警察局布袋分局報
    案答覆登記單乙份在卷可考。而丙○○之配偶即告訴人丁○○接獲電話通知帶同警員趕赴現場察看，持數位相機錄影存
    證，被告見狀心生不滿而欲阻止告訴人拍攝，出手朝告訴人
    持用數位相機左手虎口部位揮擊等情，並據證人丁○○於原
    審審理時結證明確，核與證人鄭三吉於原審審理時證述情節
    相符，被告於原審審理時亦供承確有出手欲將證人丁○○所
    持數位相機撥開之動作無誤，並有現場錄影光碟勘驗筆錄乙
    份在卷可佐。又證人丁○○於原審審理時結證稱：被告衝過
    來手往下壓打到其左手虎口（見原審卷第53頁）等語，核與
    證人鄭三吉於原審審理時結證稱：被告突然用手打告訴人錄
    影機時，有打到告訴人的手等詞（見原審卷第44頁）相符，
    足見被告已揮擊並擊中告訴人左手無誤。而告訴人丁○○因
    遭被告出手揮擊而受有左手背腫痛之傷害等情，亦據證人丁○○於原審審理時結證屬實，並有蔡秀逸外婦產科診所驗傷
    診斷證明書乙份在卷可憑。故上開部分至為明灼，均堪以認
    定。
  (二)被告固辯稱：伊當時係為阻止告訴人拍攝而出手撥告訴人，
    伊並未打告訴人云云。惟被告為阻止告訴人丁○○拍攝，出
    手朝告訴人持用數位相機左手虎口部位揮打，並造成丁○○
    左手背虎口部位達4×3公分腫痛範圍之傷害，可見其出手力
    道甚大。被告於原審審理亦供稱：伊因告訴人對伊拍攝很生
    氣才出手撥告訴人等語（見原審卷第97頁），足見被告在氣
    憤下出手，下手時無法拿捏輕重，致傷及告訴人左手虎口，
    乃與事實相符。而用力揮打人體手部，客觀上足使手部挫傷
    瘀腫，乃一般人依通常知識經驗，可得預見之事實。雖被告
    出手目的在阻止丁○○拍攝，雖無致丁○○受傷之直接故意
    ，惟被告既已預見其用力揮打人體手部，客觀上足以傷及手
    部而致挫傷瘀腫，則告訴人受傷之結果，顯亦不違其本意。
    被告具有傷害告訴人之間接故意甚明。此外，並無證據證明
    被告於下手揮擊之時，主觀上確信不致傷及告訴人，亦難認
    被告係因過失而傷及告訴人。被告辯稱伊無傷害之故意云云
    ，顯非足採。
  (三)綜上所述，被告傷害犯行，事證明確，應予依法論科。
三、核被告所為，係犯刑法第277條第1項之傷害罪。另查被告為
    輕度精神障礙，有其身心障礙手冊影本乙份在卷可稽（見原
    審卷第24頁），而其精神狀態經原審囑託財團法人嘉義基督
    教醫院鑑定結果，認為：被告屬邊緣性智能不足，因車禍後
    開始於精神科就診，目前因腦傷有認知功能缺損及妄想等症
    狀，故推論被告於案發當時，因車禍引起之殘餘精神疾病症
    狀，導致其現實知覺、道德判斷能力，明顯有降低等情，有
    該院98年11月19日嘉基醫字第981100089號函附之精神鑑定
    報告書在卷可憑（見原審卷第82頁至86頁）。足認被告雖未
    因精神障礙而無法為完全之陳述，然其心智缺陷致辨識行為
    違法或依其辨識而行為之能力已顯著減低，爰依刑法第19條
    第2項規定減輕其刑。
四、原審以被告乙○○犯罪事證明確，應予依法論科。爰審酌被
    告國小肄業之智識程度，前有妨害公務、傷害前科之素行，
    為阻止告訴人拍攝而出手揮擊告訴人之犯罪動機及犯罪手段
    ，並衡酌告訴人之受傷程度尚屬輕微，以及被告犯罪後未對
    告訴人表示任何歉意等一切情狀，適用刑法第277條第1項、
    第19條第2項、第41條第1項前段，刑法施行法第1條之1等規
    定，量處拘役30日，並諭知如易科罰金，以新臺幣壹仟元折
    算壹日。另查證人即被告之胞弟甲○○於本院證稱：被告因
    精神疾病，本來在嘉義基督教醫院，3、4年前轉到朴子省立
    醫院治療。須要長期吃藥，固定一、二星期要去醫院拿藥，
    都由他自己前往。被告目前沒有工作，每個月只靠社會局殘
    障扶助金3,000元過活。2、3前年與太太離婚，目前獨自住
    在田裡面，在樹上隨便搭一個地方睡覺。有電但是沒有水可
    以使用。被告之前所犯傷害林裕晉前科，與車禍有關，因為
    林裕晉和丙○○是同學，有參與保險理賠，所以我哥哥才會
    去找他理論。雖然我沒有跟他住在一起，但是我二天就會去
    田裡他搭的棚子探視他。我每次停留大概10幾分鐘。我自己
    也有家庭，我哥哥有自理的能力，他不需要我每天看護。他
    看病不用錢，坐車也不用錢，他包便當的地方大概是固定的
    ，所以我有告訴便當店的老闆，帳都算我的等語（本院卷第
    29頁以下）。足認被告因車禍腦傷，遺有精神障礙疾病，須
    長期服藥治療。而被告目前一人獨居於田間樹寮，有電無水
    ，生活不便。加上已經離婚，無人照料起居，僅胞弟付出關
    懷，出錢供餐，但亦無力陪伴照料。大部分時間，均由被告
    自理生活，其家庭支持照護功能不彰。政府單位如社會局亦
    僅按月撥付3,000元扶助金，並無其他支援。參酌，被告前
    有3次前科，第1次在93年間，因資格不符無法加入行政院擴
    大就業方案，將勞委會職訓局台南區就業服務中心朴子服務
    站人員李秀珠掌管之電腦螢幕、印表機等物摔落地上，致令
    不堪使用，經原審法院判處拘役10日確定。第2次於95年9月
    23日，在嘉義縣布袋鎮鎮東港里活動中心前，徒手毆打林裕
    晉受傷，經原審法院判處拘役27日確定。第3次於96年2月3
    日，在嘉義縣布袋鎮東港里活動中心前，持鐵條毆打翁振郎
    成傷，嗣經撤回告訴，經判決不受理等情，有臺灣嘉義地方
    法院檢察署93年度偵字第4699號、95年度偵字第7987號、96
    年度偵字第3129號簡易判決處刑書各1份及被告前科紀錄表
    在卷可憑。查被告上開3次前科，均在被告92年受傷之後所
    為，且均屬攻擊性犯罪。被告於原審更陳稱：若是王建成不
    找出來，我還是一樣要找告訴人麻煩。丙○○都當王建成的
    軍師，若是丙○○沒有把王建成找出來，我回去還是要打他
    、修理他等語（原審卷第54頁），顯見被告確因腦傷而有再
    犯之虞。財團法人嘉義基督教醫院上開鑑定結果，亦認：「
    邱員自述從6-7年前發生車禍事故後，便感到走路步態不穩
    、時常跌倒以及嘴部會有不自主的咬合動作。民國92年至96
    年在本院精神科求診，爾後因路途遙遠之故，改於署立朴子
    醫院就醫，診斷為重度憂鬱症、領有輕度精障殘障手冊。」
    「邱員今年與前妻離婚，自行搬至農地中依著枯樹隨意搭建
    一個棲身之處，而把原居住地讓邱員前妻以及兒女居住。個
    案獨居農地中雖有電可用，卻無法供水，故僅能使用農田水
    隨便梳洗。」「邱員並表示因為多年前車禍事件，導致自己
    身體受損以及嚴重影響職業功能，同時更因自己無法順利擔
    任起家庭中應有的角色導致前妻與子女對己之貶抑與疏離，
    終走向家庭破碎之路。」「邱員並將上述之結果歸因於車禍
    肇事者以及肇事保險員對自己之欺壓（雖已獲補貼50多萬元
    ），因而耿耿於懷、心有未甘，且常至對方住處理論。除此
    之外，邱員之弟亦表示邱員仍會常常至鎮公所咆哮，要鎮公
    所對己農田因無法排水，使自己無法種植五穀負責。邱員之
    弟對邱員之怪異行為亦深感頭痛與無計可施。」「根據智力
    測驗及晤談結果顯示，邱員之總智商為77，屬邊緣性智能不
    足，班達測驗出現腦傷的表現。投射測驗亦顯示邱員認知功
    能相當薄弱。邱員談話內容顯示邱員可能有妄想或幻覺存在
    ，思考欠缺邏輯。根據邱員家屬表示，邱員目前獨居，生活
    習性大變，言行怪異，無法與家人同住。綜合測驗結果，邱
    員主要為認知功能退化，應有精神疾患症狀的可能。」「由
    於邱員精神症狀持續，且一人獨居，社會支持與監督功能均
    差，加以邱員之智能不佳，故其再犯之危險性仍高，建議應
    令入相當處所，施以監護及穩定之生活環境，以免再犯之虞
    」等語。被告既有再犯之虞，家庭支持照護功能亦復不佳，
    自不能坐視被告獨自一人長期面對疾病，或容認被告於疾病
    發作時再有其他傷害他人行為。依被告目前之健康、家庭支
    持照護情狀，自有施以監護之必要。原審審酌上情，併依刑
    法第87條第2項、第3項規定，諭知被告於刑之執行完畢或赦
    免後，令入相當處所，施以監護1年。其認定事實、適用法
    律及量刑，均為妥適。被告上訴意旨否認傷害犯行，並爭執
    施以監護之適當性，猶執前詞，指摘原判決不當，為無理由
    ，應予駁回。
據上論斷，應依刑事訴訟法第368條判決如主文。
本案經檢察官劉欽銘到庭執行職務。
中    華    民    國    99    年    4     月    28    日
                  刑事第六庭    審判長法  官  董武全
                                      法  官  賴純慧
                                      法  官  林英志
以上正本證明與原本無異。
不得上訴。
                                      書記官  魏安里
中    華    民    國    99    年    4     月    29    日
附錄本案論罪科刑法條全文：
中華民國刑法第277條
（普通傷害罪）
傷害人之身體或健康者，處3年以下有期徒刑、拘役或1千元以下
罰金。
犯前項之罪因而致人於死者，處無期徒刑或7年以上有期徒刑；
致重傷者，處3年以上10年以下有期徒刑。

司法院資訊處製作；財團法人民間司法改革基金會備份。
